【裁判字號】    94,上,1001
【裁判日期】    950613
【裁判案由】    確認抵押權不存在
【裁判全文】
臺灣高等法院民事判決                  94年度上字第1001號
上  訴  人  華南商業銀行股份有限公司
法定代理人  丙○○
訴訟代理人  廖健男律師
            戊○○
被  上訴人  甲○○
訴訟代理人  陳文松律師
複  代理人  方瓊英律師
            乙○○
上列當事人間確認抵押權不存在事件，上訴人對於中華民國94年
10月21日臺灣板橋地方法院94年度訴字第819號第一審判決提起
上訴，本院於95年5月30日言詞辯論終結，判決如下：
    主      文
原判決廢棄。
被上訴人在第一審之訴駁回。
第一、二審訴訟費用由被上訴人負擔。
    事實及理由
一本件被上訴人經合法通知，未於言詞辯論期日到場，核無民事
  訴訟法第386條所列各款情形，爰依上訴人之聲請，由其一造
  辯論而為判決。
二被上訴人起訴主張：訴外人丁○○購買坐落台北縣板橋市○○
  路○段147號5樓之1房屋及其基地即板橋市○○段267地號土地
  （下稱系爭房地）時，曾與上訴人簽訂新台幣（下同）530萬
  元消費性借貸契約（下稱系爭房貸），並以系爭房地設定最高
  限額800萬元抵押權（下稱系爭抵押權）予上訴人。又系爭抵
  押權所擔保之債權僅限於系爭房貸，而上開房貸業經清償部分
  ，祇剩527萬9,197元，是系爭抵押權在上開527萬9,197元以外
  部分，即因無債權存在而失效。嗣伊向丁○○購買系爭房地，
  原擬向上訴人清償上開房貸債務以塗銷系爭抵押權，惟上訴人
  竟要求伊須給付800萬元始願意辦理系爭抵押權之塗銷登記，
  影響伊權益。爰依民事訴訟法第247條規定，求為判決確認上
  訴人就系爭抵押權在超過527萬9,197元部分不存在等語。
三上訴人則以：系爭房地原為丁○○所有，惟丁○○先後於90年
  3月6日、同月30日簽訂授信約定書及保證書，同意就訴外人泉
  良冷凍食品廠股份有限公司（下稱泉良公司）對伊所負借款等
  債務，負連帶保證人之清償責任（下稱系爭連帶保證債務）。
  又丁○○以系爭房地設定系爭抵押權向伊借款時，依約定並已
  知系爭抵押權所擔保之範圍，除房貸債務530萬元外，亦包括
  系爭連帶保證債務，並無違反民法字247條之1或消費者保護法
  第12條規定。而被上訴人由土地及建物謄本記載，可知丁○○
  將系爭房地設定系爭抵押權予伊，竟未向伊查詢丁○○負債情
  況，迨於完成系爭房地移轉登記後，始以僅償還上開房貸債務
  餘額，要求伊塗銷系爭抵押權登記，顯係忽略丁○○所負系爭
  連帶保證債務，自為伊所拒等語為辯。
四原審為被上訴人勝訴之判決，並依其主張、聲明意旨，逕予更
  正聲明而判決：確認丁○○對上訴人所負如原判決附件台灣宜
  蘭地方法院（下稱宜蘭地院）債權憑證所示之債務，非為上訴
  人就被上訴人所有系爭房地於91年3月6日所設定之系爭抵押權
  所擔保之債權範圍。上訴人提起上訴，其上訴聲明：
  (一)廢棄原判決。
  (二)駁回被上訴人在第一審之訴。
  被上訴人則聲明：上訴駁回。
五兩造不爭執之事實（本院卷59、60頁）：
  (一)被上訴人於93年12月24日向丁○○購買系爭房地，並於93年
    12月28日完成所有權移轉登記。依系爭房地之土地及建物登
    記謄本記載，系爭房地共同設定抵押權予上訴人、訴外人楊
    淑惠，上訴人於91年3月6日登記為系爭抵押權之第一順位抵
    押權人，楊淑惠則於92年4月2日登記為本金最高限額500萬
    元抵押權之第二順位抵押權人（原審卷7-10頁）。
  (二)丁○○於90年3月30日與上訴人簽訂保證書，保證就泉良公
    司對上訴人所負債務以1億5,000萬元為限負連帶清償責任。
    丁○○復於91年2月27日就系爭房地簽訂抵押權設定契約書
    ，並於「其他約定事項」用印，又於91年3月19日與上訴人
    簽訂530萬元之消費者貸款契約（原審卷34-40、78頁）。
  (三)泉良公司無法按期清償借款5,470萬元本息，經上訴人訴請
    泉良公司與其連帶保證人即訴外人賴忠時、蔡菁驊、丁○○
    連帶清償借款本息與違約金，經台灣台北地方法院92年度重
    訴字第1386號判決渠等如數給付確定（下稱另案清償借款事
    件），上訴人並聲請確定訴訟費用額，亦經同法院93年度聲
    字第1276號裁定准許確定。上訴人就渠等所負債務，向宜蘭
    地院聲請拍賣抵押物，原執行名義為該法院92年度羅拍字第
    107號拍賣抵押物民事裁定，嗣於93年11月23日更換執行名
    義為上開確定裁判，嗣宜蘭地院以執行標的物依法視為撤回
    執行，於93年12月1日核發宜院生民執92執溫字第8037號債
    權憑證（原審卷79-82頁，宜蘭地院92年度執字第8037號拍
    賣抵押物事件卷2、3、6-12、220-228頁）。
  (四)丁○○就系爭房地之房貸，截至94年5月4日止，尚有527萬
    9,197元本息與違約金迄未清償（原審卷11、12頁）。
六被上訴人主張系爭抵押權所擔保之範圍，僅限於系爭房貸債務
  ，不及於丁○○所負系爭連帶保證債務等語，惟為上訴人所否
  認。經查：
  (一)按所謂最高限額之抵押權契約，係指所有人提供抵押物，與
    債權人訂立在一定金額之限度內，擔保現在已發生及將來可
    能發生之債權之抵押權設定契約而言，此種抵押權所擔保之
    債權，除訂約已發生之債權外，即將來發生之債權，在約定
    限額範圍內，亦為抵押權效力所及，雖抵押權存續期內已發
    生之債權，因清償或其他事由而減少或消滅，原訂立之抵押
    契約依然有效，嗣後在存續期間內發生之債權，債權人仍得
    對抵押物行使權利。又抵押權所擔保之債權，其種類及範圍
    ，屬於抵押權之內容，依法應經登記，始生物權之效力，但
    如因內容過於冗長，登記簿所列各欄篇幅不能容納記載，可
    以附件記載，作為登記簿之一部分，因此關於最高限額抵押
    權所擔保之債權，雖未記載於土地登記簿，然於聲請登記時
    提出之最高限額抵押權設定契約書，有該項債權之記載者，
    此契約書既作為登記簿之附件，自為抵押權效力所及。最高
    法院66年台上字第1097號、84年台上字第1967號判例參照。
  (二)丁○○與上訴人間於91年2月27日所簽訂之抵押權設定契約
    書，已載明丁○○以系爭房地設定系爭抵押權，並約定債務
    清日期依照各個債務契約所約定之清償日期，利息、遲延利
    息亦皆依照各個債務契約所約定之利率計算，違約金則約定
    依照各個債務所約定之違約金計收標準計算；而上開契約書
    附件之「其他約定事項」亦載明系爭房地之擔保範圍為：「
    (二)為債務人（即丁○○）對抵押權人（即上訴人）現在（包
    括過去所負現在尚未清償）及將來所負在本抵押權設定約定
    書所定最高限額內之借款、票據、透支、墊款、保證、信用
    卡消費款及與受信有關之債務及其利息、遲延利息、違約金
    、抵押權人墊付抵押物之保險費、取得執行義之費用、實行
    抵押權之費用與因債務不履行而發生之損害賠償」等字，並
    經證人丁○○於95年4月25日到庭結稱其知悉系爭抵押權設
    定契約書上記載為最高限額800萬元抵押權，抵押權設定契
    約書之附件即其他約定事項亦經其用印等語明確（本院卷
    111頁），依前揭說明，系爭抵押權所擔保之範圍，除系爭
    房貸債務外，並包括丁○○過去所負現尚未清償之系爭連帶
    保證債務。被上訴人上開主張，要無可採。
七被上訴人復主張丁○○於簽訂前揭抵押權設定契約時，未必有
  機會看到其附件「其他約定事項」，縱令有之，亦無足夠時間
  了解其內容及自身權益，且丁○○所認知之債務僅有系爭房貸
  債務，不含系爭連帶保證債務云云，亦為上訴人所否認。經查
  ：
  (一)「其他約定事項」末行已載明：「債務人（即丁○○）及擔
    保物提供人茲聲明已於合理期間內，審閱本抵押權設定契約
    書（含其他約定事項）全部條款，且已充分瞭解其內容」等
    字，並經證人丁○○於95年4月25日到庭結稱其在該段文字
    旁用印確認（原審卷39頁，本院卷111頁），足徵丁○○已
    於合理期間內，對前揭契約文書詳予審閱，並充分了解其內
    容，始用印簽約。縱令上訴人行員於丁○○印文周邊有以鉛
    筆畫圈，僅係便於讓丁○○知悉用印處，尚難遽認丁○○未
    能合理審閱並充分了解前揭契約文書之內容。至於丁○○所
    述上訴人未告知系爭抵押權所擔保之範圍包含系爭連帶保證
    債務乙節，非惟為上訴人所否認，且與前揭契約文書所載內
    容不符，自不足取。
  (二)證人丁○○雖結稱其不知另案清償借款事件，亦不知法院通
    知開庭，故不知答辯云云，惟丁○○既證稱其於婚後，認為
    台北市福利較佳，故仍設籍在台北市○○路70巷5號6樓娘家
    ，而未遷出，其父母應會代收信件，其每月至少返回娘家一
    次，每次家人都會將信用卡繳款通知單、對帳明細表交付之
    ，其對外均未更換通訊地址，所有信件都寄往娘家，家人會
    幫其留下，法院通知單均係其父親賴忠時處理，當初亦係賴
    忠時要其在保證人欄上簽名，稱係作為延期貸款用之形式而
    已，其因信賴而簽名，而賴忠時說其資產大於負債，清償債
    務應無問題，其會處理債務等語（本院卷109-112頁），足
    證丁○○同意系爭連帶保證債務問題均由賴忠時處理，而賴
    忠時就另案清償借款事件，既選擇不為任何答辯，甚至就該
    案確定訴訟費用額事件，亦然；況丁○○就另案清償借款事
    件，迄未提起再審之訴，足證已對之甘服，其所述不知該事
    件云云，難為有利於被上訴人之認定。
  (三)又丁○○曾於93年3月出具申請書予上訴人，內載：「為解
    決  貴我雙方本項債權債務，爰覓得買主蔡廷棟先生願以新
    台幣捌佰萬元整價購該建物及土地持分。本人願將該款全數
    付予  貴行，除清償前揭本人債務，餘款並由  貴行留抵本
    人後續所應負泉良食品冷凍廠股份有限公司債務連帶保證人
    之責，並已徵得相關連帶保證人同意，因此請  貴行同意並
    與蔡廷棟先生另行議付款方式後，即發予清償證明書，俾據
    以辦理塗銷抵押權登記及產權過戶作業等」等字，且經丁○
    ○、訴外人蔡廷棟、相關連帶保證人賴忠時、蔡菁驊共同用
    印，並經丁○○到庭結證：其於93年間原本欲出售系爭房地
    予蔡廷棟，認為僅欠上訴人530萬元，但經上訴人告以其尚
    須清償賴忠時借款之保證債務，應清償到800萬元，倘未清
    償800萬元，仍不願塗銷抵押權等語屬實（本院卷36、112頁
    ），益證丁○○於設定系爭抵押權予上訴人時，應知悉系爭
    抵押權所擔保之範圍除系爭房貸外，尚包括系爭連帶保證債
    務。嗣上訴人亦同意其申請，有簡便答復單可稽（本院卷
    143頁），惟丁○○並未將之售予蔡廷棟，另售予被上訴人
    ；縱令丁○○所述其未將上情告知被上訴人等情屬實（本院
    卷112頁），亦係其間另一法律問題，要與本件無涉，被上
    訴人仍可由土地及建物登記謄本公示登記資料知悉，並進而
    向上訴人探究實情，尚難據以減免其責。
  (四)更何況系爭抵押權所擔保之範圍倘若僅限於系爭房貸530萬
    元，衡情丁○○就系爭抵押權應設定為530萬元之一般抵押
    權或依放款慣例加二成即設定為最高限額636萬元抵押權，
    而非設定為最高限額800萬元抵押權，是系爭抵押權設定為
    最高限額800萬元抵押權，其擔保範圍除系爭房貸外，尚有
    其他債務。再者，上訴人估價系爭房地值800萬元，對於丁
    ○○之前手即訴外人陳雪麗，亦係要求設定最高限額800萬
    元抵押權，核與丁○○所述等情相符（本院卷110、126-131
    頁），雖系爭抵押權所擔保之範圍除系爭房貸外，尚包括系
    爭連帶保證債務，合計高達5,000萬元以上，倘上訴人要求
    設定最高限額5,000萬元抵押權，丁○○尚須依抵押金額之
    千分之一繳納規費，僅係徒增其負擔，對上訴人並無實益，
    故仍按系爭房地估值800萬元設定系爭抵押權，核與常情不
    悖。是證人丁○○所述其所認知之債務僅有系爭房貸，抵押
    金設定為800萬元係延續借款契約云云，殊難採信。被上訴
    人所稱系爭抵押權所擔保之範圍限於系爭房貸，不含系爭連
    帶保證債務，否則應設定為最高限額5,000萬元抵押權云云
    ，亦無可取。
八被上訴人又主張丁○○所簽訂抵押權設定契約書之附件「其他
  約定事項」，有違民法第247條之1及消費者保護法第12條規定
  而無效等語，仍為上訴人所否認。經查：
  (一)按「依照當事人一方預定用於同類契約之條款而訂定之契約
    ，為左列各款之約定，按其情形顯失公平者，該部分約定無
    效。一  免除或減輕預定契約條款之當事人之責任者。二
    加重他方當事人之責任者。三  使他方當事人拋棄權利或限
    制其行使權利者。四  其他於他方當事人有重大不利益者」
    、「定型化契約中之條款違反誠信原則，對消費者顯失公平
    者，無效」，民法第247條之1、消費者保護法第12條分別定
    有明文。
  (二)前揭抵押權設定契約書之附件「其他約定事項」，乃係上訴
    人為經營業務與不特定多數人訂立契約之用，而單方預先擬
    定用於同類契約之條款，固屬定型化契約條款，惟丁○○既
    結稱其因信賴賴忠時所言泉良公司之資產大於負債，始於90
    年3月30日簽訂保證書，擔任泉良公司借款債務之連帶保證
    人（原審卷34頁，本院卷110頁），則上訴人據以撥款予泉
    良公司，泉良公司得以分期攤還本息方式，享受鉅額貸款之
    周轉利益，上訴人亦獲取利息，難謂有何不公平之情事。嗣
    丁○○為購買系爭房地辦理房貸，於91年2月27日簽立抵押
    權設定契約書及「其他約定事項」時，業經詳閱條款，若有
    意見，本得要求刪改，非無選擇或拒絕之餘地，丁○○既已
    充分了解內容而在其上用印，即知系爭抵押權所擔保之範圍
    及於系爭連帶保證債務，則上訴人據以撥款予丁○○，丁○
    ○得以祇支付少額價款即可購屋，其餘價款以分期攤還本息
    方式清償，享受擁屋之利益，上訴人亦獲取利息，自無不公
    平之可言；況泉良公司於斯時，尚未發生無力清償債務之情
    形（泉良公司自92年3月9日起始未依約按期清償債務），倘
    丁○○認為泉良公司積欠債務過多而無法負擔，本得依民法
    第754條規定，隨時終止保證契約，以避免可能發生之保證
    責任，是該「其他約定事項」之約定，對丁○○尚無顯失公
    平之重大不利益，或違反平等互惠及誠信原則之可言，核與
    上開規定不符。自難徒以泉良公司嗣後無力清償債務，丁○
    ○被迫須履行其連帶保證人責任，即遽謂該「其他約定事項
    」係定型化契約，內容違反誠信原則，顯失公平而無效（最
    高法院93年度台上字第696、1762號判決參照）。是被上訴
    人上開主張，為不可取。上訴人所辯該「其他約定事項」仍
    有效，為可採信。
九綜上所述，系爭抵押權所擔保之範圍，除系爭房貸債務外，尚
  包括系爭連帶保證債務。從而，被上訴人依民事訴訟法第247
  條規定，請求確認上訴人就系爭抵押權在超過527萬9,197元（
  即系爭房貸）部分不存在，為無理由，應予駁回。原審為上訴
  人敗訴之判決，自有未洽。上訴意旨指摘原判決不當，求予廢
  棄改判，為有理由。爰由本院予以廢棄，改判如主文第二項所
  示。又兩造其餘之攻擊或防禦方法及未經援用之證據，經本院
  斟酌後，認為均不足影響本判決之結果，自無逐一詳予論駁之
  必要，併此敘明。
十據上論結，本件上訴為有理由，依民事訴訟法第463條、第450
  條、第385條第1項前段、第78條，判決如主文。
中    華    民    國    95    年    6    月     13    日
                  民事第十六庭審判長法  官  沈方維
                                    法  官  王淇梓
                                    法  官  張競文
正本係照原本作成。
如不服本判決，應於收受送達後20日內向本院提出上訴書狀，其
未表明上訴理由者，應於提出上訴後20日內向本院補提理由書狀
（均須按他造當事人之人數附繕本）上訴時應提出委任律師或具
有律師資格之人之委任狀；委任有律師資格者，另應附具律師資
格證書及釋明委任人與受任人有民事訴訟法第466條之一第一項
但書或第二項（詳附註）所定關係之釋明文書影本。
中    華    民    國    95    年    6     月    14    日
                                    書記官  章大富
附註：
民事訴訟法第四百六十六條之一（第一項、第二項）：
對於第二審判決上訴，上訴人應委任律師為訴訟代理人。但上訴
人或其他法定代理人具有律師資格者，不在此限。
上訴人之配偶、三親等內之血親、二親等內之姻親，或上訴人為
法人、中央或地方機關時，其所屬專任人員具有律師資格並經法
院認為適當者，亦得為第三審訴訟代理人。


司法院資訊處製作；財團法人民間司法改革基金會備份。
